臺灣高等法院刑事判決　　　　　　　　96年度上訴字第3118號
上　訴　人　臺灣板橋地方法院檢察署檢察官
被　　　告　庚○○
上列上訴人因被告偽造文書案件，不服臺灣板橋地方法院95年度
訴字第3090號，中華民國96年6月28日第一審判決（起訴案號：
臺灣板橋地方法院檢察署94年度偵續一字第53號），提起上訴，
本院判決如下：
    主  文
上訴駁回。
    理  由
一、公訴及上訴意旨略以：被告庚○○前為和倡工程股份有限公
    司（設臺北市○○○街1號9樓，下稱和倡公司）之名義負責
    人（任期自民國90年 1月16日起至同年8月7日止），實際上
    則於和倡公司擔任秘書、行政等工作，負有保管和倡公司印
    鑑章之責（自90年8月8日起，和倡公司印鑑章始改由簡生添
    負責保管）。被告明知和倡公司並未同意在被告因私人借貸
    關係而於90年 2月26日與乙○○、甲○○共同簽立之和解同
    意書上擔任保證人，竟意圖為自己不法之所有及基於行使變
    造私文書之犯意，先於90年8月7日前之某日，向和倡公司實
    際負責人戊○○謊稱其業務上所保管之公司印鑑章遺失，變
    易持有為所有之意思，予以侵占入己；復於不詳時間、地點
    ，在上揭和解同意書上自行添加「和倡工程（股）保證無論
    甲○○、乙○○是否在職，一定支付償還」、「和倡工程（
    股）1,892,346、甲○○36,380、乙○○71,274、2,000,000
    」等文字，蓋用原已於90年8月7日向臺北市政府商業管理處
    切結遺失之和倡公司印鑑章 3枚於和解同意書上，變造和倡
    公司保證支付償還新台幣（下同） 1,892,346元與被告之不
    實和解同意書，完成後，於92年12月 1日，在臺灣新竹地方
    法院92年度訴字第 420號返還借款事件審理中提出行使，足
    以生損害於和倡公司。因認被告涉有刑法第336條第2項業務
    侵占及同法第216條、第210條行使變造私文書等罪嫌。
二、訊據被告庚○○堅決否認有任何業務侵占或偽造文書之犯行
    ，於原審及本院辯稱：和倡公司歷年來更換多次負責人，均
    為人頭，實際負責人為戊○○，公司大小章均由戊○○保管
    ，伊因89年間對甲○○、乙○○提出詐欺告訴，遂於 90年2
    月26日與甲○○、乙○○、戊○○寫了和解同意書（下稱第
    一份和解書），分別由以上 4人所持有，嗣甲○○、乙○○
    獲判無罪後，因該欠款實際上係和倡公司積欠伊之借款，甲○○遂要求在第一份和解書上加註甲○○、乙○○及和倡公
    司分別積欠伊之金額，伊依戊○○要求僅在伊及甲○○所持
    有第一份和解書上加註，再由戊○○加蓋和倡公司印章於其
    上而成第二份和解書，隔沒2、3天，伊要求戊○○在伊持有
    第二份和解書上加註和倡公司名稱，戊○○應允之並加蓋和
    倡公司印章而成第三份和解書；因伊於91年11月22日在對甲○○、乙○○請求給付 200萬元借款時，伊當時持有第一份
    和解書影印多份，在找不到第三份和解書情況下，遂於訴狀
    檢附第一份和解書，後因伊跟甲○○表示甲○○可以攜帶他
    持有之第二份和解書以表明他沒有積欠伊 200萬元，僅欠第
    二份和解書上手寫明細表的金額，伊要求甲○○提出所持之
    第二份和解書供伊使用，並於92年7月3日在臺灣新竹地方法
    院92年度訴字第 420號返還借款案件審理中提出，待伊尋獲
    第三份和解書後，始再行提出等語。
三、公訴人認被告涉有業務侵占罪嫌及行使變造私文書罪嫌，無
    非以和倡公司登記案卷、和倡公司職務調整說明表原本、90
    年8月7日和倡公司向臺北市政府切結原公司印鑑章遺失之切
    結書、和倡公司90年8月8日會議紀錄原本、被告於91年11月
    26日向本院對和倡公司起訴時所提出之和解同意書、被告於
    92年12月1日在臺灣新竹地方法院92年度訴字第420號返還借
    款事件審理中提出之和解同意書、被告提出之債務償還協議
    書原本為依據。惟按犯罪事實之認定，應憑證據，如無相當
    之證據，或證據不足以證明，自不能以推測或擬制之方法，
    以為裁判之基礎。而告訴人之告訴，係以使被告受刑事訴訟
    為目的，是其陳述是否與事實相符，仍應調查其他證據，以
    資審認。經查：
  (一)被告庚○○前於90年 2月26日，與案外人甲○○、乙○○就
    被告訴請檢察官偵辦甲○○、乙○○詐欺案件進行和解，由
    戊○○擔任見證人，簽訂和解同意書（發查字第 403號卷第
    8、9頁）；被告嗣於臺灣新竹地方法院92年度訴字第 420號
    被告與乙○○等人間返還借款事件，提出添增「和倡工程（
    股）保證無論甲○○、乙○○是否在職，一定支付償」及加
    蓋和倡公司印文之和解同意書，有該和解同意書影本在卷（
    上揭卷第10、11頁；卷附上揭民事事件影印卷宗），固足徵
    就同一和解事項，先後有不同內容之和解書。然後者果否如
    告訴人指訴，係被告持其保管印章變造，仍應依積極證據認
    定。
  (二)被告前以甲○○、乙○○涉嫌詐欺，向臺灣板橋地方法院檢
    察署提出告訴，該署89年度偵字第 15778號案件偵查結果，
    檢察官依憑本件被告之指述、證人戊○○之證詞，被告提出
    之借款明細表、支票存根、存款存根、匯款單、郵政劃撥單
    、借據、協議書等證據資料，以：甲○○、乙○○係父子關
    係，甲○○係設於臺北市○○○路○段一七○號九樓之三之
    和倡公司負責人，二人基於意圖為自己不法所有之犯意聯絡
    ，自88年 1月16日起，多次以公司資金周轉不靈，向公司員
    工即本件被告庚○○要求借款並緩發薪資，或代墊公司房租
    及日常開支等費用，其間甲○○、乙○○為避免引起被告懷
    疑，乃一再向其稱領到工程款後會償還借款，致被告不疑有
    他，陷於錯誤而陸續借款或代墊開支達 171萬8740元，詎甲○○、乙○○事後拒不付款，經被告聲請調解後即避不見面
    ，始知受騙，因認甲○○、乙○○涉有共同詐欺罪嫌而提起
    公訴。嗣於原審法院90年度易第 628號案件審理期間，認定
    被告墊付和倡公司款項，實係出於戊○○之要求，甲○○、
    乙○○對被告並未實行任何詐欺行為，且佐以甲○○、乙○○已於90年 2月26日與被告達成和解等情，而為甲○○、乙○○無罪之諭知，有該案件起訴書及刑事判決影本在卷可稽
    （偵字卷第 96-99頁）。足見上揭甲○○、乙○○與被告間
    簽訂和解同意書相關之事項，實與和倡公司積欠被告之債務
    有關。
  (三)證人甲○○於偵查中證稱：自始戊○○就是負責人，伊只是
    掛名人頭，和倡公司的債務要戊○○簽字才算等語（偵字第
    3464號卷第107頁），證人陳佐政於偵查中證稱：和倡公司
    實際負責人為戊○○，但名義上負責人一直在更換，伊顧及
    工作及領薪水，戊○○叫伊擔任負責人，伊只好聽從，公司
    使用大小章時，都要戊○○同意等語（偵續字第 364號卷第
    97頁）；證人戊○○於原審亦到庭證稱；被告為人頭負責人
    、被告沒有出資（原審卷(二)第71頁）、大約89年年底跟被告
    約定借用她名義為人頭負責人等語（原審卷(二)第72頁），足
    證被告於90年 1月16日起擔任和倡公司董事長僅為名義上之
    負責人。又證人戊○○於原審到庭證稱：被告當董事長時，
    董宋勇、董宋文、陳佐政係董事，實際上均是伊出資等語（
    原審卷第79、80頁）。而依卷附臺北市商業管理處和倡公司
    案卷資料，被告擔任和倡公司董事長期間，和倡公司董事共
    7名，戊○○實際出資為 68萬股，顯然戊○○出資超過百分
    之50。再參以卷附被告同意擔任和倡公司負責人之「負責人
    名稱使用同意切結書」，係由被告與戊○○簽署，若非戊○○係和倡公司實際負責人，何以戊○○出名簽署上開「負責
    人名稱使用同意切結書」？綜此事證，足徵被告雖曾登記為
    和倡公司負責人，然該公司實際以戊○○為負責人至明。
  (四)告訴人雖以被告保管和倡公司印章，先佯稱印章遺失，再伺
    機盜用和倡公司變造上揭文書云云。然依上揭事證，和倡公
    司實際由戊○○經營，被告僅為名義負責人，由被告保管公
    司之印章，誠與經驗法則有違。而90年8月7日和倡公司向臺
    北市商業管理處辦理遺失被告用於和倡公司之印鑑章及和倡
    公司印鑑章切結書，雖以被告之名義出具，然證人即承辦和
    倡公司工商登記人員楊增祥於原審到庭證稱：被證 8（上開
    切結書）是為了工商登記，我們小姐依制式格式填寫的，填
    寫後就由外務送給公司蓋章，上面字跡包括「庚○○」三字
    都是公司小姐寫的，無法確定何人跟伊聯絡辦理公司印章遺
    失變更登記等語（原審卷第117、118頁），徵諸上開切結書
    「庚○○」三字，其書寫字體、筆順與被告歷次出庭應訊簽
    署「庚○○」多有不同，堪認非被告所繕寫。至證人戊○○
    雖證稱和倡公司大小印鑑章由被告保管，證人陳佐政於偵查
    中亦證稱：在伊擔任董事長時，公司印鑑章好像是由庚○○
    及丁○○保管云云。然戊○○既隱匿伊為實際負責人之情，
    並與被告有借貸金錢糾紛，所證當有迴護自身權益之情，自
    難遽信，而證人陳佐政擔任和倡公司董事長期間為90年8 月
    8日起，依和倡公司90年8月8日會議記錄（偵續字一第53 號
    卷第36頁），和倡公司銀行小章應由陳佐政保管，顯與證人
    陳佐政所證相左，是其所證是否可採，亦非無疑。況證人丙○○於偵查中亦證稱：真正保管的是戊○○，他鎖在公司的
    保險箱中，戊○○有時候交給被告蓋章，被告蓋完章就要交
    還給戊○○等語（偵續卷第 107頁），則證人陳佐政是否因
    和倡公司印鑑章由戊○○交給被告用印而誤認係由被告所保
    管，亦屬不明。再和倡公司自87年6月以9次變更董事長，其
    中陳佐政、陳奕臻、張清華擔任董事長期間甚且未滿 5個月
    ，此有和倡公司向臺北市商業管理處登記案卷存卷可參，於
    此頻繁變更和倡公司董事長情況下，實際負責人戊○○均未
    曾擔任過和倡公司之董事長，顯見戊○○行事謹慎小心，則
    其竟將和倡公司用以與客戶訂約、開立支票之公司大小章委
    由被告保管，恣任被告可能冒用之情，顯與常情有悖，自難
    以上開遺失印鑑章切結書，遽行認定被告保管和倡公司印鑑
    。
  (五)被告固於91年11月22日、92年7月3日分別提出第一份和解書
    影本、第二份和解書原本行使。然衡諸常情，一般人欲行使
    偽造私文書，理應一開始即提出已偽造完整之私文書加以行
    使，方足以達到行使偽造私文書之目的，若先後提出尚未偽
    造完成之私文書，非但極易遭識破而無法達成行使之目的，
    尚且易陷己遭行使偽造私文書追訴之危險，一般智識程度之
    人，理當有所認知而無甘冒之理，則被告於同一請求甲○○
    、乙○○清償消費借貸 200萬元，事後追加為請求和倡公司
    返還借款案件審理中，雖先後提出第一份和解書影本、第二
    份和解書原本。惟以被告在和倡公司工作多年，應屬社會歷
    練之人，若非實情如被告所辯，先後經協議，並由戊○○加
    蓋和倡公司印章，被告當不致於自曝行使偽造私文書犯行而
    落追訴行使偽造私文書之窘境。而被告提起訴訟之目的，既
    在追索返還借款 200萬元，若非事後被告確實與甲○○、戊○○達成協議，並在伊及甲○○持有第一份和解書上加註甲○○、乙○○、和倡公司分別所積欠被告之金額，被告斷無
    在訴訟中，願撤回對甲○○、乙○○之訴追，僅依第二份和
    解書請求和倡公司清償所積欠之借款 1,892,346元。從而，
    被告簽署第一份和解書後方與甲○○、戊○○另行協議，才
    應戊○○要求在第一份和解書上加註，變成第二份和解書之
    過程，衡情即不無可能，自難僅以被告前後提出和解同意書
    內容稍有不同，進而推測被告有偽造私文書進而加以行使之
    行為。
  (六)至告訴人提出職務調整說明表原本固記載「被告公司印鑑大
    章之管理（含甲存大章），支票開出後月報表核對，即送總
    經理簽認」等字樣，並有「庚○○」署名。然被告否認其上
    簽名為其親自所為，觀諸和倡公司於92年12月30日提出刑事
    告訴狀所附職務調整說明表影本（發查字第403號卷第4頁）
    ，其上未有被告署名，和倡公司適時果保有其上有「庚○○
    」署名之職務調整說明表，何以當時未能及時提出以達迅速
    釐清被告保管和倡公司大小印鑑章之情？如係告訴代理人陳
    明：職務調整說明表係影印被告另案庭呈之資料，則和倡公
    司提出刑事告訴時，竟會一時疏忽而未能提出原本之情，此
    情適能印證被告於91年11月22日、92年7月3日興訟時，可能
    會因遺失無法尋獲而提出不同本版之和解同意書。又無論職
    務調整說明表上「庚○○」是否為被告親自署名，「公司印
    鑑大章之『管理』」是否為即為「保管」？抑或如證人丙○○所證：真正保管的是戊○○，他鎖在公司的保險箱中，戊○○有時候交給被告蓋章，被告蓋完章就要交還給戊○○等
    語（偵續卷第 107頁），實情不得而知；況證人戊○○承認
    曾簽署切結書，其上內容為「庚○○小姐原任和倡工程股份
    有限公司負責人之印鑑（小章），凡自90年 8月以後，有涉
    任何民、刑事問題皆還是由戊○○負責，但目前印鑑找不到
    ，如果找到將印鑑還予庚○○」（偵續卷第53頁），在證人
    戊○○於偵查中先證稱：被告在擔任董事長的時候，刻了一
    副大小章，是作為公司一般用途使用，她離職之後，公司持
    續在使用其中的大章，但小章找不到了，她怕公司持續用大
    章會有問題，所以用我個人名義簽了這份切結書等語（偵卷
    3第 42頁），嗣於原審又證稱：被告擔任董事長期間，只有
    印鑑章遺失等語（原審卷第78頁），前後證述不一。是在被
    證 8遺失公司印鑑大小章切結書非被告所簽署下，則和倡公
    司於被告擔任董事長時，究竟遺失何印章，尚難確認。況果
    如和倡公司大小印鑑章係由被告所保管，且確實係被告自己
    遺失所保管之和倡公司大小印鑑章，則在被告自己疏忽所造
    成遺失印鑑之問題時，以證人戊○○謹慎處事下，何以被告
    能要求證人戊○○負責（找到後返還）而證人戊○○亦應允
    之而繕寫上開切結書？又何以切結書僅載明「負責人之印鑑
    （小章）」，而未及於大章？凡此均與常情有違。是以和倡
    公司職務調整表原本尚不足以證明被告侵占其所保管保管和
    倡公司大小印鑑章。
  (七)被告固提出內容不同之債務償還協議書2紙，其內容1紙為90
    年12月20日債務償還協議書（下稱第一份協議書）、另紙為
    91年 8月14日由陳春生、戊○○另簽署之債務償還協議書（
    下稱第二份協議書）。然觀諸此等債務償還協議書 2紙，乃
    被告於另案93年度簡上字第 242號給付票款案件中所提出（
    偵續卷第82、83頁），如該等債務償還協議書係被告所偽造
    ，在被告於該案第一審判決已獲勝訴情況下，當無自曝偽造
    私文書犯行之必要；況經比對二份協議書結果，第二份協議
    書人欄係影印，足證第二份協議書係第一份協議書尚未加蓋
    和倡公司印鑑章下所影印後，再加註其餘以手寫之文字所製
    作而成。參之證人戊○○於偵查中證稱：債務償還協議書最
    早作成的日期為90年12月20日，但被告又有補充更改，所以
    在91年 8月14日又有重新讓我簽名等語（偵續一卷第42頁）
    ，此與被告於另案93年度簡上字第242號給付票款案件中所
    陳述：90年12月20日、91年 8月14日戊○○先後簽了兩份債
    務償還協議書，但是我只有在90年12月20日債務償還協議書
    上簽名，我於91年10月20日（應係90年12月20日之誤）債務
    償還協議書影印並寫上其他加註的字，再由陳春生、戊○○
    當場簽名確認等語相符，顯見上開 2份協議書係不同時間，
    分別經協議書當事人同意所加繕，此種異時、異地在同一債
    務償還協議書上加繕之情既存在於被告與戊○○間，則異時
    、異地分別經有權製作人製作第一份和解書、第二份和解書
    、第三份和解書之情，即不無可能；再以第一份、第二份協
    議書內容觀之，立協議書人為陳春生、戊○○及被告，並未
    牽涉和倡公司，則被告尚無盜用和倡公司印鑑章，以充實債
    務償還協議書內容及執行可行性之動機。從而，僅單純依債
    務償還協議書原本 2紙，亦不足令人確認被告有侵占和倡公
    司大小印鑑與行使偽造私文書之犯行。
  (八)至卷附和倡公司90年8月8日有關和倡公司銀行章（小章）由
    董事長負責保管、公司章及合約由簡副總負責保管、銀行章
    （大章）由丁○○保管之會議記錄，僅足以證明和倡公司自
    90年8月8日開始有關和倡公司銀行大小章、公司章、合約章
    由何人保管，尚難證明前此和倡公司大小印鑑章係由被告保
    管。又依台北市商業管理處和倡公司案卷載事證，90年8月8
    日和倡公司已由陳佐政擔任董事長，上開會議記錄，和倡公
    司銀行小章應由陳佐政負責保管，然證人陳佐政於偵查中竟
    證稱：在伊擔任董事長時，印象是會計庚○○及丁○○在保
    管等語（偵續一卷第97頁），則上開會議記錄是否確實如記
    錄所載而執行尚值懷疑，殊不得憑此推證職務調整表是否確
    實實施。又和倡公司登記案卷充其量僅證明和倡公司歷次變
    更董事長、股東、董事等情事，證人楊增祥到庭證稱：90年
    初和倡公司工商登記由他們公司辦理，印鑑章遺失切結書是
    公司小姐依制式格式填寫的等語，自不足證明被告有保管和
    倡公司大小印鑑章。至於證人己○○於偵查中所證，因其於
    91年11月擔任和倡公司董事長，之前並未在和倡公司服務，
    則其所證，亦不足憑為不利被告認定之依據。
  (九)綜上事證，公訴人所提出之證據，均難認定被告確有業務侵
    占、行使偽造私文書之犯行。此外復無其他積極證據足資證
    明告訴人之指訴確與事實相符，應認被告犯罪尚屬不能證明
    。
五、原審法院經審理結果，為被告無罪之諭知，經核並無合。檢
    察官置原審明白之論斷於不顧，仍執陳詞，以：被告變造和
    解書加以行使，足以生損害於告訴人，事證明確。原判決既
    稱「堪認被告確實變造和解書而加以行使」，又謂難僅以被
    告先後提出和解書內容不同，率斷被告有變造私文書而加以
    行使，自與經驗法則相違。而證人丙○○因挾怨報復，故為
    與事實之陳述，與證人甲○○本於自身利害關係而為之證詞
    ，均無證明力。且原審對戊○○不利被告之證言，誤為有利
    之解釋，復對被告提出不同版本之和解書，認非被告所為，
    非無疏失云云，指摘原判決不當而提起上訴，為無理由，應
    予駁回。
據上論斷，應依刑事訴訟法第368條，判決如主文。
本案經檢察官丁樹蘭到庭執行職務
中　　華　　民　　國　　96　　年　　10　　月　　25　　日
                　刑事刑七庭    審判長法　官  黃麗生
　　　　　　　　　　　　　　　　　    法　官  許宗和
　　　　　　　 　 　　　　　　　　　　法　官  林勤純
以上正本證明與原本無異。
檢察官如不服本判決應於收受送達後10日內向本院提出上訴書，
未附理由者，應於收受判決後10日向提出上訴書繕本（均應按他
造人數提出）。
被告不得上訴。
                                      書記官  楊妙恩
中　　華　　民　　國　　96　　年　　10　　月　　30　　日
